【裁判字號】    99,交聲,1225
【裁判日期】    990929
【裁判案由】    違反道路交通管理處罰條例聲明異議
【裁判全文】
臺灣桃園地方法院交通事件裁定        99年度交聲字第1225號
原處分機關  交通部公路總局新竹區監理所中壢監理站
異  議  人
即受處分人  甲○○
上列異議人即受處分人因違反道路交通管理處罰條例案件，不服
交通部公路總局新竹區監理所中壢監理站中華民國99年7 月26日
之處分（原舉發通知單案號：桃園縣政府警察局桃警局交字第
DB0000000號），聲明異議，本院裁定如下：
    主  文
原處分撤銷。
甲○○汽車駕駛人，駕駛汽車經測試檢定酒精濃度超過規定標準
經吊扣駕駛執照，並於吊扣期間內再有駕駛汽車經測試檢定酒精
濃度超過規定標準，吊銷駕駛執照，三年內不得考領駕駛執照。
    理  由
一、聲明異議意旨略以：異議人即受處分人（下稱異議人）甲○
    ○於民國98年7 月26日0 時35分，因酒後駕駛車牌號碼
    MFW-2 10號重型機車，行經於桃園縣福州一街80號時，因被
    警查獲而認定受處分人有違規情事，該行為業經臺灣桃園地
    方法院檢察署檢察官為緩起訴處分，異議人業於緩起訴處分
    確定後6 個月內向國庫支付新臺幣（下同）20,000元，並於
    緩起訴處分確定後6 個月內參加臺灣桃園地方法院檢察署舉
    辦之法治教育課程1 場次，原處分機關又以同一事由裁罰6
    萬元，顯係一事二罰等語，為此聲明異議，請予撤銷原處分
    等語。
二、原處分意旨略以：異議人甲○○於上開時、地，駕駛前述重
    型機車，為桃園縣政府警察局中壢分局中福派出所員警測得
    其呼氣所含酒精濃度達每公升0.57毫克，有酒後駕車之事實
    而當場舉發，並填製桃園縣政府警察局桃警局交字第DB0000
    000 號舉發違反道路交通管理事件通知單（下稱舉發通知單
    ），限於98年10月7 日前向原處分機關交通部公路總局新竹
    區監理所中壢監理站到案，並經原處分機關於99年7 月26日
    以壢監裁字第裁53-DB0000000號違反道路交通管理事件裁決
    書（下稱裁決書）認異議人違反道路交通管理處罰條例第35
    條第3 項之規定（原裁決書漏引道路交通管理處罰條例67條
    第2 項），吊扣其違規當時所持駕照資格後，於吊扣期間再
    有同條例第1 項之情形，裁處罰鍰60,000元，吊銷駕駛執照
    ，施以道安講習，此亦有交通部公路總局新竹區監理所中壢
    監理站壢監裁字第裁53-DB0000000號違反道路交通管理事件
    裁決書（下稱裁決書）附卷可據。
三、按汽機車駕駛人飲用酒類或其他類似物後其吐氣所含酒精濃
    度超過每公升0.25毫克或血液中酒精濃度超過百分之0.05以
    上者，不得駕車；又汽機車駕駛人，駕駛汽機車經測試檢定
    酒精濃度超過規定標準者，處新臺幣15,000元以上60,000元
    以下罰鍰，並當場移置保管該汽車及吊扣其駕駛執照1年；
    另汽機車駕駛人經依前開規定吊扣駕駛執照，並於吊扣期間
    內再有前開情形者，處60,000元罰鍰，並當場移置保管該汽
    機車及吊銷其駕駛執照，並應接受道路交通安全講習，道路
    交通安全規則第114條第2款、道路交通管理處罰條例第35條
    第1項第1款、第3項前段、第24條第1項第2款分別定有明文
    。又按汽車駕駛人，因違反道路交通管理處罰條例及道路交
    通安全規則之規定，受吊銷駕駛執照處分時，吊銷其持有各
    級車類之駕駛執照；汽車駕駛人，曾依道路交通管理處罰條
    例第35條第3項前段規定吊銷駕駛執照者，3年內不得考領駕
    駛執照，道路交通管理處罰條例第68條、第67條第2項前段
    亦分別定有明文。次按汽車駕駛人取得高一級車類之駕駛資
    格者，應換發駕駛執照，並准其駕駛較低級車類之車輛，其
    已領有普通重型機器腳踏車駕駛執照者，得駕駛輕型機器腳
    踏車。道路交通安全規則第61條第1項第7款亦有明文。
四、經查：
(一)、本件異議人於99年9月23日清晨0時35分許，飲用酒類已達不
    能安全駕駛動力交通工具，猶駕駛車牌號碼MFW-210號重型
    機車，行經桃園縣中壢市○○○街80號前，為警攔檢，經警
    測得呼氣酒精濃度達每公升0.57毫克乙節，為異議人所不爭
    執，並有酒精測試表1紙在卷可稽，堪以認定。又異議人因
    上開酒後駕車行為而犯涉刑法第185條之3之公共危險案件，
    經臺灣桃園地方法院檢察署檢察官以99年度偵字第23221號
    為緩起訴處分，諭知緩起訴期間1年，並應向國庫支付20,00
    0元，及參加酒駕認知輔導教育課程1場次，嗣該緩起訴處分
    於99年1月7日確定，緩起訴期間自99年1月7日起算，至100
    年1月6日期滿等情，亦有前開緩起訴處分書、臺灣高等法院
    被告前案紀錄表等件附卷足憑，洵堪屬實。
(二)、惟按一行為同時觸犯刑事法律及違反行政法上義務規定者，
    依刑事法律處罰之，但其行為應處以其他種類行政罰或得沒
    入之物而未經法院宣告沒收者，亦得裁處之，此為行政罰法
    第26條第1 項所明定。是探究其立法目的，乃一行為同時觸
    犯刑事法律及違反行政法上義務規定時，由於刑罰與行政罰
    同屬對不法行為之制裁，而刑罰之懲罰作用較強，故依刑事
    法律處罰，即足資警惕時，實無一事二罰再處行政罰之必要
    ；且刑事法律處罰，由法院依法定程式為之，較符合正當法
    律程式，應予優先適用，在刑事訴追、審判程序尚未終局確
    定前，行政機關自不得逕予裁罰，但罰鍰以外之沒入或其他
    種類行政罰，因兼具維護公共秩序之作用，為達行政目的，
    行政機關仍得併予裁處。此所稱「其他種類行政罰」，係指
    違反行政法上之義務應受「裁罰性」之「不利處分」而言，
    依行政罰法第2 條規定，應包括行政上限制或禁止效力之吊
    扣證照、禁止考領駕照及強制施以道路交通安全講習等處分
    在內，合先敘明。
(三)、按刑事訴訟法第253條之1所指之緩起訴處分，係介於起訴與
    微罪職權不起訴間之緩衝設計，而在內容及要件上與依同法
    第252條所為之不起訴處分均有所不同。又檢察官對被告為
    緩起訴處分時，依同法第253條之2第1項規定對被告所為之
    指示及課予之負擔，雖非刑罰，但對被告迭有財產減少及自
    由受限之影響，性質上可謂刑事處分，且緩起訴制度雖以特
    別預防為優先考量，但在具體個案決定上，實亦達到一般預
    防的作用及報應理念，基於一行為不二罰原則，異議人既已
    就其行為受到刑事處分，自不應因同一行為再受到國家的處
    罰（臺灣高等法院暨所屬法院96年法律座談會刑事類提案第
    36號研討結論參照）。又行政罰法第26條第2項明定：前項
    行為如經不起訴處分或為無罪、免訴、不受理、不付審理之
    裁判確定者，得依違反行政法上義務規定裁處之，此顯係針
    對第1項「刑事法優先原則」所建立之一行為不二罰原則下
    的補充規定，蓋刑事程序中之「不起訴處分」、「無罪、免
    訴、不受理、不付審理之裁判」者，均屬對於被告不為刑事
    處罰之結果，此時因刑事處罰不存在，對該刑事不處罰之行
    為，依違反行政法上義務規定裁處，自不致有一行為二罰之
    情。換言之，所以得依行政罰法裁處，係因為於刑事程序中
    之該被告並未受到刑事處罰之效果，而觸犯刑事法律之犯罪
    行為，除得經檢察官之起訴，並由法院審理後，為有罪科刑
    、無罪、免訴、不受理、不付審理之裁判，或經檢察官為不
    起訴處分之外，尚有「緩起訴處分」；故所謂「緩起訴處分
    」是指雖然合乎起訴要件及門檻，惟檢察官基於便宜原則的
    考量，尤是一般預防與特別預防之目的，課予被告一定的負
    擔或指示後，予以暫緩起訴之裁量處分，緩起訴就其效果而
    言，類似不起訴處分，但若被告並未遵守其負擔或指示者，
    或符合一定法定要件者，檢察官得撤銷該處分，其後該案件
    可能提起公訴而受刑事處罰，故須待緩起訴處分實質確定時
    ，亦即緩起訴期間屆滿且未被撤銷者，被告才最終地確定免
    於受刑事訴追。是此際依行政罰法第26條第2項之立法意旨
    ，原處分機關對該行為始得為行政裁罰，亦即在緩起訴期間
    內，該緩起訴處分仍有被撤銷之可能，原處分機關若同時依
    法為行政裁決，將使受處分人有遭受行政處罰及刑事訴追之
    危險，顯與行政罰法第26條規定之立法意旨相違背。
(四)、準此，本件異議人上開酒後駕車之行為，係屬同時觸犯刑事
    法律及違反行政法上義務規定之行為，而異議人之緩起訴處
    分期間迄於100年1月6日始予屆滿，於此之前，刑事追訴程
    序尚未終局確定，則原處分機關遽於99年7月26日裁處異議
    人罰鍰6萬元，顯與行政罰法第26條第1項前段、第2項之規
    定有違，自非妥適，應由本院將原處分關於罰鍰部分撤銷，
    由原處分機關視該行為之刑事訴追或審判程序終局結果確定
    後，再為適法之處理。至原處分機關所為之吊銷駕駛執照及
    施以道安講習之行政處分，究其性質，均屬對於預防將來再
    犯危險兼具維護公共秩序作用之行政管制罰，而與行政罰鍰
    係屬對於過去違反行政法上義務之行為予以處罰之行政秩序
    罰，有所不同，且其立法目的亦與刑罰有別，從而，前揭行
    政罰法第26條所定之一事不二罰之原則，於此並無適用餘地
    ，得據以處罰異議人吊銷其駕駛執照及施以道安講習。
(五)、另按94年12月14日修正前道路交通管理處罰條例第68條原規
    定：「汽車駕駛人，因違反本條例及道路交通安全規則之規
    定，受吊扣或吊銷駕駛執照處分時，吊扣或吊銷其持有各級
    車類之駕駛執照」；修正後同條文則規定：「汽車駕駛人，
    因違反本條例及道路交通安全規則之規定，受吊銷駕駛執照
    處分時，吊銷其持有各級車類之駕駛執照」。其修正原因乃
    舊法將違規駕駛人所持有各級車類之駕駛執照一併吊扣，失
    之過酷，影響人民工作及生活甚鉅，故依修正後規定，受吊
    扣駕駛執照處分時，不再吊扣其持有各級車類之駕駛執照。
    是以行為人有前揭道路交通管理處罰條例第35條第1項第1款
    所規定之違規行為，而須吊扣駕駛執照時，僅能吊扣行為人
    當時駕駛該違規車輛所憑之駕駛執照，而不得吊扣該違規行
    為人所持有、與駕駛違規車輛無關之其他各級車類駕駛執照
    ，亦即道路交通管理處罰條例第35條第1項第1款規定之「吊
    扣駕駛執照」，係指「吊扣駕駛人酒後違規駕駛時，駕駛該
    違規車輛所憑之駕駛執照」，故已領有輕型機車駕駛執照者
    ，酒後違規駕駛輕型機車時，吊扣者即係該駕駛者之輕型機
    車駕駛執照，不得吊扣該駕駛者領有之其他汽車或機車駕駛
    執照。
(六)、依前揭94年12月14日修正前、後之道路交通管理處罰條例第
    68條之規定、修正理由及對道路交通管理處罰條例第35 條
    第1項第1款規定之解釋意旨，原處分機關前於98年7月16日
    對異議人以違反道路交通管理處罰條例第35條第1項第1款，
    對異議人之違規行為裁處罰鍰30,500元並吊扣上開駕駛執照
    12個月，就吊扣「普通重型機車」駕駛執照部分固有疑義，
    惟異議人依法至少於12個月期間不得駕駛其於前述98年9 月
    23日違規當時所駕駛之普通輕型機車，換言之，前述違規行
    為依道路交通管理處罰條例第35條第1項第1款規定應受之處
    分者，乃限制其駕駛重型機車之權利，即吊扣重型機車之駕
    駛執照，且其再於98年9月23日凌晨0時35分同因酒後駕車而
    有本件違規行為時，尚於吊扣期間內，亦有前揭違規查詢報
    表、機車駕照基本資料等在卷可考。詎異議人復因酒後駕駛
    該普通重型機車，另經原處分機關於98年9月23日以異議人
    違反道路交通管理處罰條例第35條第3項，對異議人之違規
    行為裁處罰鍰60,000元，並吊銷普駕駛執照。就吊銷駕駛執
    照部分，因「汽車駕駛人，因違反本條例及道路交通安全規
    則之規定，受吊銷駕駛執照處分時，吊銷其持有各級車類之
    駕駛執照」為道路交通管理處罰條例第68條定有明文。是以
    原處分機關依道路交通管理處罰條例第35條第3項、第67條
    第2項規定，於99年7月26日以裁決書裁處罰鍰60,000元，並
    吊銷同一駕駛執照，3年內不得重考，均核無違誤，因而
    本件異議人此部分之聲明異議，為無理由。另汽車駕駛人，
    有第35條第1項規定之情形者，應接受道路交通安全講習，
    道路交通管理處罰條例第24條第1項第2款固有明文。查本件
    異議人前揭違規事實係違反道路交通管理處罰條例第35 條
    第3項之於吊扣期間內再有駕駛汽車經測試檢定酒精濃度超
    過規定標準之情形，而非同條第1項所規定之違規行為，是
    以尚難依同條例第24條第1項第2款規定，裁處其接受道路交
    通安全講習。
(七)、稽上，異議人雖有酒後駕車之情，然原處分機關未斟酌上情
    ，遽於其所涉刑事案件緩起訴處分期滿終局確定前，裁處罰
    鍰60,000元，顯悖於行政罰法一行為不二罰原則，容有未當
    ；且其違規行為亦非道路交通管理處罰條例第24條第1項第2
    款所定應接受道路交通安全講習之情形，原處分機關裁處異
    議人接受道路交通安全講習，亦非妥適，均無可維持。至吊
    銷駕駛執照部分，因核屬不同種類行政罰，得予處罰，附此
    敘明。
五、綜上所述，本件異議人固於上述時地，有違反酒後駕駛車輛
    ，經測試呼氣酒精濃度超過規定標準之違規行為，然其同一
    行為併觸犯刑事法律，原處分機關即不得逕予於該案緩起訴
    處分終局確定前再行裁罰異議人罰鍰60,000元，又其係違反
    道路交通管理處罰條例第35條第3項之規定，無從依道路交
    通管理處罰條例第24條第1項第2款規定，令其接受道路交通
    安全講習。是以，異議人此部分聲明異議為有理由，且因本
    件為一交通違規行為，罰鍰部分與吊銷駕駛執照及道路交通
    安全講習處分無從區分，其就吊銷駕駛執照處分之聲明異議
    固無理由，仍應由本院將原處分撤銷，自為裁罰如主文第2
    項所示，以期適法。
據上論斷，依道路交通管理處罰條例第87條第2 項、道路交通案
件處理辦法第20條前段，裁定如主文。
中    華    民    國    99    年     9    月    29    日
                    交通法庭    法  官  汪曉君
以上正本證明與原本無異。
如不服本裁定，應於裁定送達後5 日內向本院提出抗告狀。
                                書記官  楊晴文
中    華    民    國    99    年    10    月    6     日

司法院資訊處製作；財團法人民間司法改革基金會備份。
